【裁判字號】    97,上易,1051
【裁判日期】    970814
【裁判案由】    妨害自由
【裁判全文】
臺灣高等法院刑事判決                97年度上易字第1051號
上  訴  人
即  被  告  甲○○
上  訴  人
即  被  告  庚○○原名龔文宏
上  訴  人
即  被  告  丁○○
                    3樓
上  訴  人
即  被  告  丙○○
上  訴  人
即  被  告  乙○○
                    0巷9弄7.
上  訴  人
即  被  告  戊○○
上六人共同
選任辯護人  李在琦律師
上列上訴人等因妨害自由案件，不服臺灣新竹地方法院95年度易
字第459號，中華民國97年2月29日第一審判決（起訴案號：臺灣
新竹地方法院檢察署94年度偵字第5102號），提起上訴，本院判
決如下：
    主  文
原判決撤銷。
甲○○共同犯強制未遂罪，累犯，處拘役肆拾日，如易科罰金以
銀元參佰元即新臺幣玖佰元折算壹日。減為拘役貳拾日，如易科
罰金以銀元參佰元即新臺幣玖佰元折算壹日。
庚○○共同犯強制未遂罪，累犯，處拘役肆拾日，如易科罰金以
銀元參佰元即新臺幣玖佰元折算壹日。減為拘役貳拾日，如易科
罰金以銀元參佰元即新臺幣玖佰元折算壹日。
丁○○共同犯強制未遂罪，累犯，處拘役參拾日，如易科罰金以
銀元參佰元即新臺幣玖佰元折算壹日。減為拘役壹拾伍日，如易
科罰金以銀元參佰元即新臺幣玖佰元折算壹日。
丙○○共同犯強制未遂罪，處拘役參拾日，如易科罰金以銀元參
佰元即新臺幣玖佰元折算壹日。減為拘役壹拾伍日，如易科罰金
以銀元參佰元即新臺幣玖佰元折算壹日。緩刑貳年。
乙○○共同犯強制未遂罪，處拘役參拾日，如易科罰金以銀元參
佰元即新臺幣玖佰元折算壹日。減為拘役壹拾伍日，如易科罰金
以銀元參佰元即新臺幣玖佰元折算壹日。緩刑貳年。
黃彥浦共同犯強制未遂罪，處拘役參拾日，如易科罰金以銀元參
佰元即新臺幣玖佰元折算壹日。減為拘役壹拾伍日，如易科罰金
以銀元參佰元即新臺幣玖佰元折算壹日。緩刑貳年。
    事  實
一、甲○○於民國93年間，因偽造文書案件，經臺灣臺北地方法
    院以91年度易字第720號判決判處有期徒刑6月，甲○○不服
    提起上訴，經本院以92年度上易字第3207號判決駁回上訴而
    確定，於93年5月12日易科罰金執行完畢；庚○○前於90年
    間因妨害自由等案件，經臺灣桃園地方法院以90年度訴字第
    2099號判決，判處有期徒刑4月確定，於91年12月30日易科
    罰金執行完畢；丁○○前曾因違反肅清煙毒條例案件，分別
    經本院、臺灣士林地方法院，以83年上訴字第3723號判決、
    83年度訴字第1222號判決，判處有期徒刑3年10月、4年確定
    ，於87年4月1日縮短刑期假釋出監，嗣經撤銷假釋，於92年
    10月29日縮短刑期執行完畢。
二、緣庚○○與劉錦宏均曾在魏早賢所出資某酒店任職，劉錦宏
    並以負責管理店面不支薪方式與魏早賢合夥經營該酒店，嗣
    該酒店營業半年餘即虧損新臺幣（下同）300餘萬元而結束
    營業，劉錦宏與魏早賢協議各分配一半之虧損，劉錦宏因此
    簽立162萬元之本票予魏早賢，嗣魏早賢至大陸經商，委託
    庚○○全權處理該162萬元債權事宜，庚○○遂再於94年3月
    28日委託由甲○○所經營、以催討債務為業務之「保誠應收
    帳款財務企業社」處理劉錦宏所欠162萬元債款。甲○○遂
    自此時起，即一再要求劉錦宏清償債務，雙方並因而簽訂誓
    約書，載明劉錦宏每月11日，每月一期償還4萬元。惟嗣後
    劉錦宏即以其財務狀況不佳，僅分別於94年4月、5月分別償
    還10萬元及8萬元，並表明每月僅能清償1萬元之債務，即未
    再償債。甲○○遂因而心生不滿，乃夥同丁○○、丙○○，
    乙○○、戊○○及庚○○共6人，明知劉錦宏之母親己○○○並無代償債務或保證之義務，仍於94年6月2日下午2時20
    分，前往劉錦宏之母己○○○位於新竹縣竹東鎮○○街3巷
    60弄41號住處，找己○○○擔任連帶保證人。因己○○○見
    甲○○等6人來意不善，且劉錦宏當時未在上址住處乃不敢
    開門，詎甲○○、丁○○、丙○○，乙○○、戊○○、及庚○○竟共同基於強制作保之犯意聯絡，由甲○○、庚○○先
    以手拍己○○○前址住處之紗門或以腳踢紗門下方鋁條、戊○○在一旁錄影存證，其他人則在旁叫囂助勢方式，強要己○○○打開紗門入內，使己○○○心生畏懼，而打開紗門步
    出。嗣己○○○返回屋內，甲○○等人尾隨進入，在屋內對
    談時，甲○○等6人遂一再施壓己○○○擔任劉錦宏債務之
    連帶保證人，藉助人多勢眾，輪流開口及在旁助勢等脅迫方
    式，欲使己○○○行在劉錦宏簽署之誓約書上簽名擔任連帶
    保證人之無義務之事，惟因己○○○一再拒絕，並因嗣後警
    員獲報前來關切而未遂。
三、案經新竹縣警察局竹東分局報告臺灣新竹地方法院檢察署檢
    察官偵查起訴。
    理  由
一、訊據上訴人即被告甲○○等6人均矢口否認上開犯行，辯稱
    ：未踢門，且未脅迫於誓約書上簽名擔任保證人云云。辯護
    人另辯以：強制罪一定要有強暴脅迫的行為，但被告等人當
    天是以協商的姿態與己○○○談，而且現場還有警察在場不
    可能發生強制行為，都是在合法的情形下協商，本案檢察官
    隔了三年才起訴可見沒有實質的事證才會延至那麼久才起訴
    ，原審判決被告等犯強制罪實有違誤云云。
二、經查：
(一)庚○○與劉錦宏均曾在魏早賢所出資某酒店任職，劉錦宏並
    以負責管理店面不支薪方式與魏早賢合夥經營該酒店，嗣該
    酒店營業半年餘即虧損300餘萬元而結束營業，劉錦宏與魏
    早賢協議各分配一半之虧損，劉錦宏因此簽立162萬元之本
    票予魏早賢，嗣魏早賢至大陸經商，委託庚○○全權處理該
    162萬元債權事宜，庚○○遂再於94年3月28日委託由甲○○
    所經營、以催討債務為業務之「保誠應收帳款財務企業社」
    處理劉錦宏所欠162萬元債款。甲○○遂自此時起，即一再
    要求劉錦宏清償債務，雙方並因而簽訂誓約書，載明劉錦宏
    每月11日，每月一期償還4萬元。惟嗣後劉錦宏即以其財務
    狀況不佳，僅分別於94年4月、5月分別償還10萬元及8萬元
    ，並表明每月僅能清償1萬元之債務，即未再償債等情，業
    據證人劉錦宏、魏早賢證述在卷（見偵查卷第6至8頁、第11
    至13頁、第132至133頁），並有收據、保誠應收帳款財務企
    業社帳務委任處理契約、誓約書各1份可佐，堪以認定。
(二)被告甲○○等6人於上開時日，前往己○○○住處，係欲要
    求己○○○於誓約書上簽名擔任連帶保證人，為被告等6人
    坦承不諱。又依卷附誓約書所載，本件債務人係劉錦宏，業
    已成年，被害人己○○○雖係劉錦宏之母，其於法律上並無
    就劉錦宏之上開債務擔任連帶保證人之義務甚明。
(三)至於被告甲○○等6人當時有無施強暴、脅迫之情事，證人
    己○○○於警詢指稱：他們看我不開門，就很用力用腳一直
    踢我的鋁門，他們的態度又很凶我內心害怕，不得已只好開
    門讓他們進入屋內，進入屋內後是甲○○、龔文宏、丁○○
    三人要我簽名當保證人、乙○○在翻我先生的事務桌、丙○○用腳踢我住處的鋁門，戊○○站在旁邊沒說話等語 (偵卷
    第52頁、53頁)。嗣於偵查中供稱：我當天在家裡看電視，
    當時紗門是關著並上鎖，他們說要找劉錦宏，我說劉錦宏不
    在，我不開門，他們就踢我的紗門，紗門沒有壞，但我嚇到
    ，我就開門走出去，他們對我說劉錦宏欠他們錢要我簽字，
    我就走進我的家裡，他們在我旁邊一直逼我簽字，我一直拒
    絕，他們有說「如果不還錢，我就要抓人」，我是因為他們
    踢紗門才走出去的等語 (偵卷第130頁)。證人劉錦洲於偵查
    中證稱：當時我在二樓房間睡覺，聽到很大的聲音，是叫囂
    、踢門聲、叫囂是要我媽媽開門，因為鋁門發出很大的聲音
    ，如果是用手不可能發出這麼大的聲音，我看到樓下一群人
    約4、5人，因為來者不善，我就報警等語 (偵卷第131頁)，
    足認被告等人中確實有人以腳踢門、叫囂之情事。
(四)被告甲○○等6人雖提出當日自拍之錄影帶乙捲為證，惟經
    原審於96年3月29日當庭勘驗結果，其中，1時54分18秒起，
    文宏說：開個門嘛！門個門講一下會怎麼樣？蛤，門個門講
    一下會怎麼樣 (語調上揚)等語，固未錄有拍門或踢門之鏡
    頭，惟1時55分3秒中斷攝影，1時55分27秒開始攝影，己○○○已在紗門外，期間有中斷攝影達24秒，顯非連續錄影，
    本捲錄影帶既係被告等為求自保所拍，自有可能故意不拍對
    己不利之鏡頭，從而，上開勘驗結果自不能資為有利之認定
    。至己○○○進入屋內後，自1時59分34秒起，攝影固連續
    而未中斷，且並無劉古梅英指述：「如果不還錢，我就要抓
    人」等言語，惟2時1分33秒起，龔文宏拿一份文件問：你這
    部車是什麼車？劉古梅英：你這在那裡拿的，什麼東西都給
    我翻出來等語 (以上見原審勘驗筆錄，第121頁至126頁)，
    足見，被告等6人進入屋內後，除了部分人一直要求劉古梅
    英簽字外，部分人確有翻找文件之行為。被告等6人，部分
    輪流開口要求簽字、部分搜索屋內文件，部分在旁助勢，整
    體氛圍已然構成一種脅迫，堪予認定。
(五)又被告等6人於原審95年10月31日準備程序否認本件犯行，
    嗣於97年2月19日準備程序時，初均否認犯罪，嗣告訴人表
    示對程序進行無意見後，被告等6人一致表示：認罪，辯護
    人亦請求與檢察官進行認罪協商程序，而最後並未成立協商
    判決，而係改依簡式審判筆錄進行，則依刑事訴訟法第455
    條之7規定：「法院未為協商判決者，被告或其代理人、辯
    護人在協商過程中之陳述，不得於本案或其他案件採為對被
    告或其他共犯不利之證據」。被告等上開認罪，自不得採為
    對被告等不利之證據，附此敘明。
(六)綜上，被告甲○○等6人確有藉人多勢眾，並以踢門、叫囂
    等方式，欲令己○○○於誓約書上簽名作連帶保證人，被告
    等6人均年輕力壯，己○○○則係年逾60歲之老婦，在此氛
    圍下，自是無力對抗，應認已達強暴 (踢門部分)、脅迫 (
    叫囂、助勢部分)程度，因己○○○堅拒且警察到場而不遂
    。本案事證明確，被告上開犯行洵堪認定，自應依法予以論
    科。
三、新舊法比較：被告等行為後，刑法業於94年1月7日修正，同
    年2月2日公布，於95年7月1日施行，其中與被告本件相關者
    如下：
(一)刑法第28條修正前規定：「二人以上共同實施犯罪之行為者
    ，皆為正犯。」，修正後則為：「二人以上共同實行犯罪之
    行為者，皆為正犯。」，依修正理由，係限縮預備及陰謀共
    同正犯之成立，以修正後之規定，有利於被告。
(二)刑法第47條修正前規定：「受有期徒刑之執行完畢，或受無
    期徒刑或有期徒刑一部之執行而赦免後，五年以內再犯有期
    徒刑以上之罪者，為累犯，加重本刑至二分之一。」，修正
    後則為：「受徒刑之執行完畢，或一部之執行而赦免後，五
    年以內故意再犯有期徒刑以上之罪者，為累犯，加重本刑至
    二分之一。第九十八條第二項關於因強制工作而免其刑之執
    行者，於受強制工作處分之執行完畢或一部之執行而免除後
    ，五年以內故意再犯有期徒刑以上之罪者，以累犯論」，修
    正後限於故意犯，始成立累犯，要件較嚴，有利於被告。
(三)又修正前之刑法第41條第1項前段規定：「犯最重本刑為五
    年以下有期徒刑以下之刑之罪，而受六個月以下有期徒刑或
    拘役之宣告，因身體、教育、職業、家庭之關係或其他正當
    事由，執行顯有困難者，得以一元以上三元以下折算一日，
    易科罰金。」，第2項規定：「併合處罰之數罪，均有前項
    情形，其應執行之刑逾六月者，亦同。」又被告行為時之易
    科罰金折算標準，修正前罰金罰鍰提高標準條例第2條前段
    （現已刪除）規定，就其原定數額提高為100倍折算1日，則
    本件被告行為時之易科罰金折算標準，應以銀元300元折算1
    日，經折算為新臺幣後，應以新臺幣900元折算為1日。惟95
    年7月1日修正公布施行之刑法第41條第1項前段則規定：「
    犯最重本刑為五年以下有期徒刑以下之刑之罪，而受六個月
    以下有期徒刑或拘役之宣告者，得以新臺幣一千元、二千元
    或三千元折算一日，易科罰金。」，第2項規定：「前項規
    定於數罪併罰，其應執行之刑未逾六月者，亦適用之。」比
    較修正前後之易科罰金折算標準及數罪併罰案件易科罰金之
    標準，以修正前之規定，較有利於被告等。
(四)經綜合比較結果，以修正前之規定有利於被告，應一體適用
    修正前刑法第28條、第47條、第41條第1項之規定。
(五)又犯罪在新法施行前，新法施行後，緩刑之宣告，應適用新
    法第74條之規定 (最高法院95年第8次刑事庭會議決議七參
    照)。
四、論罪科刑：
(一)按被告等以強暴、脅迫手段，唯一目的在使被害人己○○○
    簽名擔任保證人之無義務之事，以踢門等強暴方式迫使己○○○開門，僅係達到目的中一個手段行為接續進行而已，與
    其他叫囂等脅迫手段合而為一個行為，而簽名擔任保證人部
    分因警方到場而未遂，自不宜就強制開門部分，單獨論以既
    遂罪名。核被告等所為，均係犯刑法第304條第2項、第1項
    之強制未遂罪名。
(二)被告等當日係偕同前往逼迫己○○○在誓約書簽名作保，各
    自分擔踢門、叫囂、助勢等部分行為，就本件犯行，有犯意
    之聯絡及行為之分擔，均應依修正前刑法第28條規定論以共
    同正犯。
(三)被告甲○○、庚○○、丁○○有事實欄一所示前科，有本院
    被告前案紀錄表3份附卷可稽，其等於有期徒刑執行完畢5年
    內再犯本件有期徒刑以上之罪，均為累犯，均應依修正前刑
    法第47條之規定加重其刑。
(四)被告等均係強制未遂，按既遂之刑減輕之。又被告等犯罪時
    間為94年6月2日，係在96年4月24日以前，符合中華民國九
    十六年罪犯減刑條例第2條第1項第3款規定，且無該條例第3
    條規定不予減刑之情形，爰均減其宣告刑期二分之一。
五、原審據以論罪科刑，固非無見，惟被告係成立刑法第304條
    第2項之強制未遂罪名，原審認係成立同條第1項之強制既遂
    罪名，自有違誤。被告等6人上訴，否認犯行，固無理由，
    惟原判決既有上開可議之處，仍屬無可維持，應由本院將原
    判決撤銷改判。爰審酌被告甲○○、庚○○、丁○○素行不
    佳，被告丙○○、乙○○素行普通，被告黃彥浦素行良好，
    其等6人僅因被害人之子積欠債務，即對被害人施以強暴、
    脅迫手段，欲使被害人行無義務之事，造成被害人心裡恐懼
    ，實屬不該，念其等案發後亦知所節制未再騷擾被害人，及
    本件係因被告庚○○委託被告甲○○討債而起，其餘4位被
    告係承被告甲○○之命行事，其等於本件分工程度等一切情
    狀，分別量處如主文所示之刑，並諭知易科罰金之折算標準
    示懲。又被告丙○○、乙○○、黃彥浦3人前未曾因犯罪受
    有期徒刑以上刑之宣告，有本院被告前案紀錄表3份在卷可
    稽，其等經此教訓，當知警惕，應無再犯之虞，本院認其等
    所宣告之刑均以暫不執行為宜，併宣告緩刑2年，以啟自新
    。
六、被告庚○○經合法通知，無正當理由不到庭，爰不待其陳述
    ，逕行判決。
據上論斷，應依刑事訴訟法第369條第1項前段、第364條、第371
條、第299條第1項前段，刑法第2條第1項、第304條第2項、第1
項、第74條第1項第1款、修正前刑法第28條、第26條前段、第47
條、第41條第1項前段，罰金罰鍰提高標準條例第1條前段、第2
條（已刪除），中華民國96年罪犯減刑條例第2條第1項第3款、
第7條，判決如主文。
本案經檢察官田炳麟到庭執行職務。
中    華    民    國    97    年    8     月    14    日
                  刑事第十七庭  審判長法  官  趙功恆
                                      法  官  高明哲
                                      法  官  陳世宗
以上正本證明與原本無異。
不得上訴。
                                      書記官  魏汝萍
中    華    民    國    97    年    8     月    14    日
附錄：本案論罪科刑法條全文
刑法第304條
以強暴、脅迫使人行無義務之事或妨害人行使權利者，處 3 年以
下有期徒刑、拘役或 3 百元以下罰金。
前項之未遂犯罰之。


司法院資訊處製作；財團法人民間司法改革基金會備份。
